【裁判字號】    90,上訴,1198
【裁判日期】    900622
【裁判案由】    違反著作權法
【裁判全文】
臺灣高等法院高雄分院刑事判決                    九十年度上訴字第一一九八號
    上 訴 人    丙○○
    即自訴人
    代 理 人    許再定  律師
    被    告    乙○○
    被    告    甲○○
    共同選任    謝仲瑜  律師
    辯 護 人    王進佳
右上訴人因被告等違反著作權法案件，不服臺灣高雄地方法院九十年度自更字第四號
中華民國九十年六月二十二日第一審判決，提起上訴，本院判決如左：
      主  文
原判決撤銷。
乙○○、甲○○連續意圖銷售而擅自重製他人著作，各處有期徒刑柒月，均緩刑貳年
。
      事  實
一、乙○○，甲○○明知騎龍觀音圖為丙○○於民國七十四年間創作，收編於「梅嶺
    美術會會展專集第四集」內，而享有著作財產權之美術著作，竟於不詳期間起，
    意圖銷售，各基於概括之犯意，未經丙○○同意，乙○○在高雄市○○區○○街
    一一０號合信印經處，將騎龍觀音圖畫像予以重製或印製於其出版之觀世音菩薩
    靈感錄、觀世音菩薩傳封面，重印觀世音顯像真影及白衣大士神咒卡，甲○○亦
    在高雄市○○區○○路一九七巷廿六號寸心印經處，將騎龍觀音圖畫像印製於其
    出版之觀世音菩薩靈感錄封面、觀世音顯像真影及白衣大士神咒卡，以印經處為
    名分別販售，經丙○○分別於八十七年三月二十二日、三月二十日發覺，並發函
    催告解決，迄今仍置之不理。
二、案由丙○○提起自訴。
         理    由
一、訊據被告乙○○、甲○○固均不諱言有印製觀世音菩靈感錄、觀世音菩薩傳、觀
    世音菩薩顯聖真影、影白衣大士神咒卡之行為，惟均堅決否認有何侵害他人著作
    權之犯行，一致辯稱：騎樓觀音圖自四十八年八七水災後即流傳在民間，為家家
    戶戶張貼並信仰之，我們係以助人行善之心，印製該騎龍觀音，從未料及該圖有
    著作權之問題，且均以印贈使之廣為流行乃積功德，故實無侵害著作權之故意，
    又自訴人所繪製之騎龍觀謂像乃羅守仁透過甲○○委託，以流傳甚廣之黑白騎龍
    觀音像為本所繪成，並非自訴人自行想像創作，且上色幾乎與日本畫家原田直次
    郎所給者相同，故自訴人所繪之騎龍觀謂像不具原創，況七十二年間即有彩色之
    觀音騎龍圖在市流通，亦足証自訴人係抄襲他人而來，並無著作權云云。
二、惟查：
（一）右開犯罪事實，業據自訴人丙○○指訴綦詳，並據其提出被告等所經營之合信
      印經處、寸心印經處出具之估價單、感謝狀各一張為證；且被告乙○○、甲○○對印製觀世音菩靈感錄、觀世音菩薩傳、觀世音菩薩顯聖真影、影白衣大士
      神咒卡之行為並不否認；而本件系爭「騎龍觀音圖」（其黑白圖如附件一，下
      稱Ａ圖，其彩色照片附於原審九十年六月四日審理筆錄，至Ａ圖已加框，現由
      羅守仁保有），依證人羅守仁於檢察官偵查中到庭結證稱：「（提示觀世音菩
      薩顯聖真影影本，其原圖是否在你那否？）對，我當初委託丙○○畫的，時間
      忘了，好像於七十三年，我有拿黑白騎龍觀音像給他參考，叫他畫彩色油畫的
      給我，黑白騎龍觀音像市面上都有．．．」等語（見偵查卷第一頁及第二頁）
      ，足見系爭之原彩色油畫圖，確係證人羅守仁於七十三年間提供坊間之黑白騎
      龍觀音像，委託自訴人丙○○所繪製而成之事實，應無疑義。至於證人羅守仁
      所稱：「我有拿黑白騎龍觀音像給他參考」、「黑白騎龍觀音圖市面上都有」
      等語，雖未言明「黑白騎龍觀音」究係何指？然依被告二人所提出之日本東京
      國立近代美術館出版之「近代美術之名作集」所示，日本畫家原田直次郎於一
      八九０年就已將其所畫之「彩色騎龍觀音像圖」藏於日本之護國寺，在早年彩
      色畫像尚未多見之情況下，其翻拍而成如附件二之「黑白騎龍觀音像」圖，於
      民間早已流傳甚久，且為眾信徒所共知，已是不爭之事實。從而，如將系爭自
      訴人附件一之黑白「觀世音菩薩顯聖真影」圖（即Ａ圖之彩色油畫翻拍而來）
      與附件二之「黑白騎龍觀音」圖（即Ｂ圖之彩色畫翻拍而來），以肉眼相互比
      對結果，乍看之下，兩者間之構圖、形態、及景物配置多屬雷同；當可推知證
      人羅守仁上開所稱：「我有拿黑白騎龍觀音像給他參考」、「黑白騎龍觀音像
      市面上都有．．．」等語中所指之「黑白騎龍觀音」，應屬附件四輪廓較為模
      糊之「黑白騎龍觀音」圖，要無可疑，此經一般比對，即可得知，無待進一步
      詳論。否則，實難想像世上竟有如此幾近相同之黑白「騎龍觀音像」畫。是自
      訴人丙○○確係「接觸」過該民間流傳如附件三所示輪廓較為模糊之「黑白騎
      龍觀音圖」畫一節，可先認定。
（二）次按著作權法第三條第一項第一款規定：「著作，指屬文學、科學、藝術或其
      他學術範圍之創作」。而所謂「創作」係指人將其內心思想、情感，藉語言、
      文字、符號、繪畫、聲音、影像、肢體動作．．．等表現方法，以「個別獨具
      之創意」表現於外者；而所稱之「個別獨具之創意」或著作人「獨立創作之結
      果」即所謂之「原創性」、或「獨創性」。然作品如非著作人獨立創作之結果
      ，而屬習見習知之圖形或「抄襲」得來，即非以個別獨具之創意表現於外，應
      無「原創性」可言，自非屬『創作』，則該抄襲而來之「作品」，當不成為著
      作權法第三條第一項第一款所定之「著作」。然因人類之思想、情感，往往受
      先人之影響，而以過去之文化為基礎，加以創造而產生，是產生之作品只要是
      係出於各著作人「獨立創作之結果」，其間如無「抄襲」之情事，縱使或雷同
      或相似，各人就其作品均得享有著作權；從而，有謂：所產生之「作品」其「
      原創性」應係相對性，亦是比較性之概念（蕭雄淋著：「新著作權法逐條釋義
      (一)」，八十七年七月最新修定版第廿三頁參照）。申言之，一作品倘係仿自他
      人之著作變化而來，該作品得否享有著作權，仍應視與著作權法就「著作」所
      為之定義是否相符而定；亦即，要符合「原創性」之要件，該作品對於他人之
      「著作」而言，至少應有本質上之變化，而不應僅有不重要之變化。因此，如
      作品與在先之「著作」，有可區別之變化，且該變化非不重要，並為著作人獨
      立努力之產物，即有充份之原創性，而屬『創作』之「著作」（以上參照蕭雄
      淋著：著作權法研究(一)，七八年九月增定版第七四、七五頁）。由是可知，著
      作權法所保護者為著作之原創性，如著作人在參考他人之著作後，本於自己獨
      立之思惟、智巧、技匠所推陳出新創造出另一獨立之創作，該創作仍不失其原
      創性，並不因其曾經受他人創作之影響而有差異，否則不僅拘束創作人創作之
      思維、構想，亦將嚴重影響文藝美術之發展。
（三）自訴人丙○○所繪製之彩色油畫Ａ圖，既有「接觸」過如附件三輪廓較為模糊
      之黑白圖，已論述如上，茲應審酌者為自訴人丙○○所繪製之彩色油畫Ａ圖，
      是否具有「原創性」，而應受著作權法之保護。所謂原創性，僅須為著作人獨
      力創作，而非抄襲他人之著作即可，非如專利法須具備新穎性，而原創性乃指
      著作人自已智巧勞力之投注，並非著作思想之創新，值得抄襲之處即是著作之
      原創性，最高法院八十三年度台上字第五二○六號判決及台灣高等法院八十三
      年度上訴字第六六七九號判決書可資參照，經原審送請經濟部智慧財產局從美
      術專業觀點鑑定上述Ａ圖是否抄襲Ｂ圖，經該局鑑覆稱：「該兩圖整體之畫面
      構圖，景物配置，如觀音姿態與蜿轉靈動的龍形，皆同出一轍，未顯差異。此
      外Ｂ圖之日本畫家筆下的「騎龍觀音」」作品，無論是畫面上光影層次，肌理
      質感，皆具細緻分明，充分表現出作者深具堅實嫻熟的繪畫技巧，以及嚴謹構
      圖之主要特色。反觀Ａ圖「騎龍觀音」作者丙○○的繪畫，無論是主體觀音相
      貌之左右兩側，神龍的雙眼位置，皆明顯地形成左側偏大，與身體角度造成透
      視上不合理的破綻畫面，尤其是觀音立姿的右前腳未見明確畫出，使身體重心
      不穩，形成極不相似之差異性，雖然其中局部配飾不相同，如頭飾，但就整體
  造形觀之，則未見特色」，有該局八十八十月二十六日（八八）智著字第八八
      六０三八八五號函附之鑑定意見在卷足稽（見原審卷第一０六頁至一０七頁）
      就美術專業之觀點而言，誠如上開鑑定意見，告訴人丙○○所繪製之彩色油畫
      Ａ圖確有多處不合理的破綻畫面，其畫面構圖、景物配置，與Ｂ圖同出一轍，
      惟觀世音菩薩為民間重要信仰，其特徵在於千手千眼尋聲救苦，如佛經上所言
      ：「以種種形，遊諸國土，度脫眾生」，因此觀音圖像有多種，歷代亦有手繪
      圖像流傳後世，惟不僅係繪畫風格不同而已，尚有抽象（古代）、具象（近代
      ）、構想、觀念、布局、表現手段、色彩等差異，各家或有相似，但因表現方
      法有上述不同，而認各應受保護。本件自訴人丙○○所繪製之彩色油畫Ａ圖其
      畫面構圖、景物配置，與Ｂ圖同出一轍，惟Ａ圖與Ｂ圖重要之不同在於莊嚴之
      法相及淨白之衣飾，此種不同足使一般觀賞者認Ａ圖與Ｂ圖所呈現者為不同形
      相之觀世音菩薩，其變化應使可區別之變化，且為重要之變化。就實際情況而
      言，自訴人丙○○所繪製之彩色油畫Ａ圖，已廣為一般民間信仰上所接受，如
      卷內所附民間流傳各式各樣之「善書」如「觀音大士白衣神咒」等，多以之為
      封面，此種「善書」或圖像，於民間寺廟或公共場所「善書」流通處，亦隨處
      可見，顯見自訴人丙○○本人所努力之成果，已包含足夠之技術，以誘導他人
      加以抄襲重製，即應認為有足夠之原創性程度，而受著作權法之保護。
（四）又依七十四年七月十日公佈之著作權法第十條規定：「出資聘人完成之著作，
      其著作權歸出資人享有，但當事人間另有約定者，從其約定」，故如當事人間
      就著作權之歸屬另有約定，則從其約定。而所謂當事人間之約定，不以作成書
      面協議為必要。如當事人間有明示或默示之表示或合意，亦屬之。本件自訴代
      理人請求訊問證人羅守仁，原版在證人手上，著作權屬何人所有時，羅守仁答
      稱：我花錢請丙○○畫的，著作人是丙○○，所以著作權應屬丙○○所有等語
      （見原審自字第四八四號卷六十一頁背面）。羅守仁並書立證明書謂「本人所
      收藏之「騎龍觀音」圖像，確係民國七十三年間丙○○先生受本人之託創作該
      畫，依當時雙方之意思，本人僅取得該圖像原畫之所有權，該圖像之著作權確
      應歸屬丙○○先生無訛，丙○○先生擁有重製、改作及以其他方法利用該圖像
著作之權利」一紙附卷足憑，顯見該「騎龍觀音」圖像著作權屬於自訴人丙○○。
（五）綜上所述，本件被告二人確係意圖銷售而重製自訴人所畫「騎龍觀音像」於其
      所製作之觀世音菩薩靈感錄封面、觀世音顯像真影及白衣大士神咒卡，事證明
      確，被告二人前述所辯均係卸責之詞，委無可採，犯行洵堪認定。又本件查獲
      證據顯示僅係被告二人在其所製作之觀世音菩薩靈感錄封面、觀世音顯像真影
      及白衣大士神咒卡等勸人行善之產品重製他人著作物情事，且依卷證顯示尚無
      大量重製販售情事，自難認被告二人係以重製他人著作物為其常業，自訴人之
      指述尚無可採，附此敘明。
三、核被告乙○○、甲○○所為，均係犯著作權法第九十一條第二項之罪。其二人先
    後多次犯行，手法相同，反覆為之，觸犯構成要件相同之罪名，顯係基於概括犯
    意而為，應依連續犯規定論以一罪。
四、原審疏未詳查，遽為被告二人無罪之諭知，尚有未合，自訴人上訴意旨，執此指
    摘原判決不當，為有理由，應由本院予以撤銷改判，審酌被告二人為謀己利，非
    法重製他人美術著作，侵害告訴人之智慧財產權，惟念渠二人素行尚佳等一切情
    狀，各量處有期徒刑七月。又查被告二人均未曾受有期徒刑以上刑之宣告，有本
    院被告全國前案紀錄表二紙附卷可查，其二人係以助人行善之心，印製該騎龍觀
    音於經書上，經受本件刑之宣告當知警惕，諒無再犯之虞，本院認所宣告之刑以
    暫不執行為當，爰併各宣告緩刑二年，以勵自新。
據上論結，應依刑事訴訟法第三百六十九條第一項前段、第三百六十四條、第三百四
十三條、第二百九十九條第一項前段、著作權法第九十一條第二項、刑法第十一條前
段、第五十六條、第七十四條第一款，判決如主文。
中      華      民      國    九十      年      九      月    二十七    日
                                      臺灣高等法院高雄分院刑事第七庭
                                          審判長法官
                                                法官
                                                法官
如不服本判決，應於判決送達後十日內向本院提出上訴狀，其未述理由者並應於提
出上訴狀後十日內向本院補提理由書（應附繕本)。
附錄本判決論罪法條：
著作權法第九十一條第二項：
意圖銷售或出租而擅自重製他人著作者，處六月以上五年以下有期徒刑，得併科新臺
幣三十萬元以下罰金。


司法院資訊處製作；財團法人民間司法改革基金會備份。
